臺灣臺中地方法院刑事判決
111年度金訴字第111號
                                    111年度金訴字第659號
公  訴  人  臺灣臺中地方檢察署檢察官
被      告  吳姿瑩


上列被告因詐欺等案件，經檢察官提起公訴（110年度少連偵字
第480、508號）及追加起訴（111年度少連偵字第48號），被告
於本院準備程序進行中，就被訴事實均為有罪之陳述，本院合議
庭裁定由受命法官獨任行簡式審判程序，判決如下：
    主    文
甲○○犯如附表所示之罪，各處如附表所示之刑及沒收。應執行有
期徒刑貳年壹月。
    犯罪事實及理由
一、程序部分說明：
(一)按組織犯罪防制條例第12條關於訊問（秘密）證人之筆錄，
    以在檢察官或法官面前作成，並經踐行刑事訴訟法所定訊問
    證人之程序者為限，始得採為證據之規定，係排除（一般）
    證人於警詢陳述之證據能力之特別規定，然就被告於警詢之
    陳述，對被告本身而言，則不在排除之列（最高法院102年
    度台上字第2653號判決意旨參照）；且上開規定，必以犯罪
    組織成員係犯本條例之罪者，始足語焉，若係犯本條例以外
    之罪，即使與本條例所規定之罪有裁判上一罪之關係，關於
    該所犯本條例以外之罪，其被告以外之人所為之陳述，自仍
    應依刑事訴訟法相關規定，定其得否為證據（最高法院103
    年度台上字第2915號判決意旨參照）。基此，本判決以下所
    引用證人（含共犯）於警詢及未經具結之陳述，於認定被告
    甲○○所涉違反組織犯罪防制條例之犯罪事實，不具有證據能
    力，而未採為判決基礎，惟不因此排除作為本院認定被告所
    涉違反洗錢防制法及加重詐欺之犯罪事實之證據資料，合先
    敘明。
(二)本案被告所犯均為死刑、無期徒刑、最輕本刑3年以上有期
    徒刑或高等法院管轄第一審案件以外之罪，被告於準備程序
    進行中，就被訴事實均為有罪之陳述，經本院告知簡式審判
    程序之旨，並聽取檢察官及被告之意見後，本院合議庭認為
    並無不得或不宜改依簡式審判程序進行之情形，爰依刑事訴
    訟法第273條之1第1項規定，裁定由受命法官獨任進行簡式
    審判程序，而依同法第273條之2規定，簡式審判程序之證據
    調查，不受同法第159條第1項、第161條之2、第161條之3、
    第163條之1及第164條至170條規定之限制，即不因被告以外
    之人於審判外之言詞或書面陳述，而原則排除其證據能力；
    並得依同法第310條之2準用第454條之規定製作判決書，亦
    併予敘明。
二、本案犯罪事實及證據，除起訴書附表編號3至5「林○正提領
    之時間、地點及金額（新臺幣）」欄關於「烏日區光田路」
    之記載，應更正為「烏日區光日路」；證據部分補充「被告
    甲○○於本院訊問、準備程序及審理時之自白、被害人黃婉瑜
    所提出之網路商店訂單查詢資料」外，其餘均引用檢察官起
    訴書及追加起訴書之記載（如附件一、二）。
三、論罪科刑：
(一)按加重詐欺罪，係屬侵害個人財產法益之犯罪，而其罪數之
    計算，核與參與犯罪組織罪之侵害社會法益有所不同，審酌
    現今詐欺集團之成員皆係為欺罔他人，騙取財物，方參與以
    詐術為目的之犯罪組織。倘若行為人於參與詐欺犯罪組織之
    行為繼續中，先後多次為加重詐欺行為，因參與犯罪組織罪
    為繼續犯，犯罪一直繼續進行中，直至犯罪組織解散，或其
    脫離犯罪組織時，其犯行始行終結。故該參與犯罪組織行為
    與其後之多次加重詐欺行為皆有所重合，然因行為人僅為一
    參與犯罪組織行為，侵害一社會法益，屬單純一罪，應僅就
    「該案中」與參與犯罪組織罪時間較為密切之首次加重詐欺
    犯行論以參與犯罪組織罪及加重詐欺罪之想像競合犯，而其
    他之加重詐欺犯行，祗需單獨論罪科刑即可，無需再另論以
    參與犯罪組織罪，以避免重複評價。是如行為人於參與同一
    詐欺集團之多次加重詐欺行為，因部分犯行發覺在後或偵查
    階段之先後不同，肇致起訴後分由不同之法官審理，為裨益
    法院審理範圍明確、便於事實認定，應以數案中「最先繫屬
    於法院之案件」為準，以「該案件」中之「首次」加重詐欺
    犯行與參與犯罪組織罪論以想像競合。縱該首次犯行並非屬
    事實上之首次，亦因參與犯罪組織之繼續行為，已為該案中
    之首次犯行所包攝，該參與犯罪組織行為之評價已獲滿足，
    自不再重複於他次詐欺犯行中再次論罪，俾免於過度評價及
    悖於一事不再理原則。至於在「另案」起訴之他次加重詐欺
    犯行，縱屬事實上之首次犯行，仍需單獨論以加重詐欺罪，
    以彰顯刑法對不同被害人財產保護之完整性，避免評價不足
    （最高法院109年度台上字第3945號判決意旨參照）。是以
    被告應僅就本案最先繫屬法院之首次加重詐欺取財犯行，即
    起訴書犯罪事實一、(一)之附表編號1部分，論以組織犯罪
    防制條例第3條第1項後段之參與犯罪組織罪。
(二)核被告就起訴書犯罪事實一、(一)之附表編號1所為，係犯
    組織犯罪防制條例第3條第1項後段之參與犯罪組織罪、洗錢
    防制法第14條第1項之一般洗錢罪及刑法第339條之4第1項第
    2款之三人以上共同犯詐欺取財罪（加重詐欺取財罪）；就
    起訴書犯罪事實一、(二)之附表編號2至5及追加起訴書犯罪
    事實之附表編號1至2所為，均係犯洗錢防制法第14條第1項
    之一般洗錢罪及刑法第339條之4第1項第2款之三人以上共同
    犯詐欺取財罪（加重詐欺取財罪）。
(三)被告雖並未親自實行詐欺如起訴書及追加起訴書附表所示之
    被害人之行為，惟被告係利用其所屬之詐欺集團成員對上開
    被害人施用詐術而陷於錯誤，依指示匯款至指定之人頭帳戶
    內後，先由共犯即少年林○正擔任車手提領詐欺贓款，交予
    共犯即少年黃○國，再由少年黃○國轉交被告，被告再交予所
    屬之詐欺集團上游成員，為其與所屬之詐欺集團成員基於共
    同犯意聯絡所為之行為分擔，是被告所參與之部分仍為該詐
    欺集團犯罪歷程不可或缺之重要環節，足認被告係以自己犯
    罪之意思，參與本案犯行，而與少年林○正、黃○國、「六濕
    姐」、「鐵手」、「大都會車隊」及其所屬詐欺集團成員間
    ，有犯意聯絡及行為分擔，均應依刑法第28條規定，論以共
    同正犯。
(四)被告就起訴書犯罪事實一、(一)之附表編號1部分，係以一
    行為同時觸犯參與犯罪組織罪、一般洗錢罪及加重詐欺取財
    罪，為想像競合犯，依刑法第55條規定，從一重之加重詐欺
    取財罪處斷；就起訴書犯罪事實一、(二)之附表編號2至5及
    追加起訴書犯罪事實之附表編號1至2部分，均係以一行為同
    時觸犯一般洗錢罪及加重詐欺取財罪，均為想像競合犯，依
    刑法第55條規定，均從一重之加重詐欺取財罪處斷。
(五)刑法處罰加重詐欺取財罪，係侵害個人財產法益之犯罪，其
    罪數之計算，依一般社會通念，應以被害人數、被害次數之
    多寡，決定其犯罪罪數。是以，被告就起訴書及追加起訴書
    之附表所示對於各該被害人所犯加重詐欺取財犯行，依前揭
    說明，膺認其犯意各別，行為互殊，並分別侵害不同被害人
    之財產法益，應予分論併罰。
(六)刑之加重與減輕：　　　　
　⒈被告係成年人，與共犯即少年林○正、黃○國共同實施本案各
    該加重詐欺取財之犯行，各均應依兒童及少年福利與權益保
    障法第112條第1項前段規定，加重其刑。
　⒉又洗錢防制法第16條第2項規定：「犯前二條之罪，在偵查或
    審判中自白者，減輕其刑。」，惟被告本案各該犯行既已分
    別從一重之刑法加重詐欺罪處斷，均無從再適用上開條項規
    定減刑，惟被告於本院訊問、準備程序及審理時自白一般洗
    錢犯行，本院於後述量刑時，自當一併衡酌此部分應減輕其
    刑之事由，附此敘明。
(七)爰以行為人責任為基礎，審酌現今社會詐欺事件層出不窮，
    手法日益翻新，政府及相關單位無不窮盡心力追查、防堵，
    大眾傳播媒體更屢屢報導民眾遭到詐欺，導致畢生積蓄因此
    化為烏有之相關新聞，被告為智慮成熟之成年人，不思腳踏
    實地，循正當途徑賺取所需，為貪圖輕鬆得手之不法利益，
    參與詐欺集團組織，擔任第二層收水（即收取第一層收水之
    詐欺贓款）工作，其行為不但侵害被害人之財產法益，同時
    使不法份子得以製造斷點以隱匿其等真實身分，減少遭檢警
    查獲之風險，並助長詐欺犯罪，破壞社會秩序及社會成員間
    之互信；並審酌被告於警詢及偵訊雖仍飾詞否認犯行，惟於
    本院訊問、準備程序及審理時終能坦認犯行，兼衡其自陳為
    高中肄業學歷之教育程度，從事便利超商店員工作，收入約
    新臺幣（下同）2萬多元，家中有父母、2個妹妹之家庭經濟
    與生活狀況，暨其犯罪之動機、目的、手段、被害人人數、
    所生損害程度及迄未與被害人達成和解或取得被害人諒解等
    一切情狀，分別量處如附表所示之刑；並綜合審酌被告所犯
    各罪期間相近、手段相似，因基層車手密集提款而反覆參與
    犯罪，參諸刑法數罪併罰係採限制加重原則，而非累加原則
    之意旨，被告各次參與之情節與被害人所受財產損失，及以
    被告之年齡，若定以過重之應執行刑，其效用可能隨長期刑
    之執行下降，對被告教化效果不佳，有害於被告回歸社會等
    情狀，定其應執行之刑如主文。
四、沒收：
(一)犯罪所得，屬於犯罪行為人者，沒收之；犯罪所得沒收，於
    全部或一部不能沒收或不宜執行沒收時，追徵其價額。刑法
    第38條之1第1項前段、第3項定有明文。又於二人以上共同
    犯罪，關於犯罪所得之沒收或追徵，應就各人所分得者為之
    ，所謂各人「所分得」者，則係指各人「對於犯罪所得有事
    實上之處分權限」。經查，被告就起訴書附表編號1至5及追
    加起訴書附表編號1至2所示之犯行，其報酬計算係以車手提
    領金額之1%計算等情，業據被告於本院準備程序供認不諱（
    見111年度金訴字第111號卷第158頁）。是以，被告上開犯
    行之犯罪所得分別計算如下（就起訴書附表編號3至5所示部
    分，因提領之總金額略小於被害人3人匯入之總金額，且提
    款時間密接，故逕以該人頭帳戶及車手提領之期間為單位計
    算其犯罪所得；就追加起訴書附表編號1至2所示部分，因被
    害人匯入之總金額於扣除手續費後，已略小於車手提領之總
    金額，故以被害人匯款之總金額計算其犯罪所得），並依前
    揭規定，分別於其各該罪刑項下宣告沒收，於全部或一部不
    能沒收或不宜執行沒收時，追徵其價額：
　1.起訴書附表編號1部分：提領金額為15萬元，故被告因而獲
    有1,500元之犯罪所得。
　2.起訴書附表編號2部分：提領金額為2萬9,000元，故被告因
    而獲有290元之犯罪所得。
  3.起訴書附表編號3至5部分：提領金額共計為15萬元，故被告
    因而獲有1,500元之犯罪所得。
　4.追加起訴書附表編號1至2部分：被害人匯款之總金額共計為
    18萬9,944元，被告因而獲有1,899元（小數點以下捨棄）。
(二)至洗錢防制法第18條第1項雖規定：「犯第14條之罪，其所
    移轉、變更、掩飾、隱匿、收受、取得、持有、使用之財物
    或財產上利益，沒收之；犯第15條之罪，其所收受、持有、
    使用之財物或財產上利益，亦同。」此一規定雖採義務沒收
    主義，然該洗錢行為之標的是否限於行為人所有，始得宣告
    沒收，法無明文，自仍應以屬於被告所有者為限，始應宣告
    沒收。經查，被告向共犯即少年黃○國所收取並轉交給所屬
    詐欺集團之未扣案詐欺贓款，固為被告共同犯一般洗錢罪所
    掩飾、隱匿之財物，然其已依指示交付上手成員收取，並非
    被告所有，亦非在其實際掌控中，衡諸目前查獲案件，詐欺
    集團車手通常僅負責收取詐欺贓款，並暫時保管至將該詐欺
    贓款交付予上游詐欺集團成員，對於所收取之詐欺贓款並無
    處分權限，自不得對被告所收取之全部詐欺贓款宣告沒收，
    附此敘明。
五、依刑事訴訟法第273條之1第1項、第299條第1項前段、第310
    條之2、第454條第2項，組織犯罪防制條例第3條第1項後段
    ，洗錢防制法第14條第1項，兒童及少年福利與權益保障法
    第112條第1項前段，刑法第11條、第28條、第339條之4第1
    項第2款、第55條、第51條第5款、第38條之1第1項前段、第
    3項，刑法施行法第1條之1第1項，判決如主文。
六、如不服本判決，得於本判決送達之日起20日內，以書狀敘述
    具體理由，向本院提出上訴（應附繕本）。
本案經檢察官郭明嵐提起公訴及追加起訴，檢察官乙○○到庭執行
職務。
中　　華　　民　　國　　111 　年　　7 　　月　　26　　日
                   刑事第十二庭  法  官  何紹輔
以上正本證明與原本無異。
如不服本判決應於收受送達後20日內向本院提出上訴書狀，並應
敘述具體理由；其未敘述上訴之理由者，應於上訴期間屆滿後20
日內向本院補提理由書（均須按他造當事人之人數附繕本）「切
勿逕送上級法院」。
告訴人或被害人如不服判決，應備理由具狀向檢察官請求上訴，
上訴期間之計算，以檢察官收受判決正本之日起算。
　　　　                         書記官  林政佑
中　　華　　民　　國　　111 　年　　7 　　月　　26　　日
　　　　　　　                     
【附錄本案論罪科刑法條】
組織犯罪防制條例第3條
發起、主持、操縱或指揮犯罪組織者，處3年以上10年以下有期
徒刑，得併科新臺幣1億元以下罰金；參與者，處6月以上5年以
下有期徒刑，得併科新臺幣1千萬元以下罰金。但參與情節輕微
者，得減輕或免除其刑。
具公務員或經選舉產生之公職人員之身分，犯前項之罪者，加重
其刑至二分之一。
犯第1項之罪者，應於刑之執行前，令入勞動場所，強制工作，
其期間為3年。
前項之強制工作，準用刑法第90條第2項但書、第3項及第98條第
2項、第3項規定。
以言語、舉動、文字或其他方法，明示或暗示其為犯罪組織之成
員，或與犯罪組織或其成員有關聯，而要求他人為下列行為之一
者，處3年以下有期徒刑，得併科新臺幣3百萬元以下罰金：
一、出售財產、商業組織之出資或股份或放棄經營權。
二、配合辦理都市更新重建之處理程序。
三、購買商品或支付勞務報酬。
四、履行債務或接受債務協商之內容。
前項犯罪組織，不以現存者為必要。
以第5項之行為，使人行無義務之事或妨害其行使權利者，亦同
。
第5項、第7項之未遂犯罰之。

洗錢防制法第14條
有第二條各款所列洗錢行為者，處7年以下有期徒刑，併科新臺
幣5百萬元以下罰金。
前項之未遂犯罰之。
前二項情形，不得科以超過其特定犯罪所定最重本刑之刑。

兒童及少年福利與權益保障法第112條
成年人教唆、幫助或利用兒童及少年犯罪或與之共同實施犯罪或
故意對其犯罪者，加重其刑至二分之一。但各該罪就被害人係兒
童及少年已定有特別處罰規定者，從其規定。
對於兒童及少年犯罪者，主管機關得獨立告訴。

中華民國刑法第339條之4
犯第339條詐欺罪而有下列情形之一者，處1年以上7年以下有期
徒刑，得併科1百萬元以下罰金：
一、冒用政府機關或公務員名義犯之。
二、三人以上共同犯之。
三、以廣播電視、電子通訊、網際網路或其他媒體等傳播工具，
    對公眾散布而犯之。
前項之未遂犯罰之。

【附表】
編號 犯罪事實 宣告刑 沒收 ⒈ 如起訴書犯罪事實一、(一)之附表編號1所載 甲○○三人以上共同犯詐欺取財罪，處有期徒刑壹年捌月。 未扣案之犯罪所得新臺幣壹仟伍佰元沒收，於全部或一部不能沒收或不宜執行沒收時，追徵其價額。 ⒉ 如起訴書犯罪事實一、(二)之附表編號2所載 甲○○三人以上共同犯詐欺取財罪，處有期徒刑壹年肆月。 未扣案之犯罪所得新臺幣貳佰玖拾元沒收，於全部或一部不能沒收或不宜執行沒收時，追徵其價額。 ⒊ 如起訴書犯罪事實一、(二)之附表編號3所載 甲○○三人以上共同犯詐欺取財罪，處有期徒刑壹年陸月。 未扣案之犯罪所得新臺幣壹仟伍佰元沒收，於全部或一部不能沒收或不宜執行沒收時，追徵其價額。 ⒋ 如起訴書犯罪事實一、(二)之附表編號4所載 甲○○三人以上共同犯詐欺取財罪，處有期徒刑壹年伍月。  ⒌ 如起訴書犯罪事實一、(二)之附表編號5所載 甲○○三人以上共同犯詐欺取財罪，處有期徒刑壹年參月。  ⒍ 如追加起訴書犯罪事實之附表編號1所載 甲○○三人以上共同犯詐欺取財罪，處有期徒刑壹年捌月。 未扣案之犯罪所得新臺幣壹仟捌佰玖拾玖元沒收，於全部或一部不能沒收或不宜執行沒收時，追徵其價額。 ⒎ 如追加起訴書犯罪事實之附表編號2所載 甲○○三人以上共同犯詐欺取財罪，處有期徒刑壹年肆月。